【裁判字號】    88,訴,368
【裁判日期】    900517
【裁判案由】    背信
【裁判全文】
臺灣嘉義地方法院刑事判決                          八十八年度訴字第三六八號
    公  訴  人  臺灣嘉義地方法院檢察署檢察官
    被      告  辰○○
    右一人選任
    被      告  甲○○
                Ｋ○○
                未○○
    右三人選任
    被      告  申○○
                丑○○
                Ｆ○○
                Ｍ○○
                Ｌ○○
                丁○○
                玄○○
    右二人選任
    被      告  壬  ○
                宇○○
                寅○○
                林滄賢原名酉.
    右一人選任
    被      告  戌○境
                午○○
                戊○○
                庚○○
右列被告因背信案件，經檢察官提起公訴（八十六年度偵字第四二六九號、八十八年
度偵字第三四五五號），本院判決如左：
    主  文
辰○○、甲○○、Ｋ○○、未○○、申○○、丑○○、Ｆ○○、Ｍ○○、Ｌ○○、丁○○、玄○○、壬○、宇○○、寅○○、林滄賢、戌○境均無罪。
午○○、戊○○、庚○○被訴背信部分，均公訴不受理。
    理  由
甲、無罪部分
壹、水上農會背信部分：
一、公訴意旨略以：被告即嘉義縣水上鄉農會（下簡稱水上農會）總幹事辰○○、被
    告即該農會信用部主任之午○○（已於八十八年八月三日死亡）、被告即該農會
    放款業務承辦人甲○○、Ｋ○○、未○○等五人，於八十二年六月間某日與另案
    被告蕭登標（業經臺灣高等法院台南分院另案審結），共同基於概括之犯意聯絡
    ，意圖為自己不法之利益及損害該農會之利益。因另案被告蕭登標為籌措資金而
    擬向水上農會貸款，又依規定非農會會員不得向農會貸款，且辦理放款時，如事
    先知悉會員充當其他非會員之貸款人頭時，縱使有提供足額之擔保品，亦不得放
    款。被告辰○○等人明知此，因礙於另案被告蕭登標本人未具備農民身分不得貸
    款之限制，另案被告蕭登標乃與被告辰○○商議利用另案被告蕭登標父親即證人
    Ｊ○○及友人之土地，尋找具有水上農會會員資格之人充當貸款人頭，並由知情
    之被告午○○、甲○○、Ｋ○○及未○○，於辦理放款手續時，從中加以掩護。
    而連續於（一）、八十二年六月間某日，另案被告蕭登標因與被告申○○（已另
    行起訴，由本院另案審結）合買嘉義縣水上鄉○○○段（下簡稱崎子頭段）第一
    六四及一七二號之土地（登記在被告申○○之親戚案外人傅春和名下），另案被
    告蕭登標需出資約四千萬元，因無資金，乃協議以該二筆土地供擔保，由被告申
    ○○尋得被告即水上農會會員戊○○與丑○○二人充當貸款人頭，計以被告戊○○之名義申請貸款二千萬元，後水上農會核准貸與一千九百五十萬元，以被告丑
    ○○之名義申請貸款二千萬元，後水上農會核准貸得一千八百五十萬元，共計三
    千八百萬元，由被告申○○取得，充當另案被告蕭登標購買土地之出資額，並約
    定該貸款本息應由另案被告蕭登標支付。（二）、於八十二年七月間某日，另案
    被告蕭登標利用其父Ｊ○○名義所購買而登記在案外人Ａ○○名下之雲林縣元長
    鄉○○段（下簡稱頂寮段）第一二七、一二七一、一二七一之一、一二七二、
    一二七三、一二七五、一二七六、一二七七、一二七八、一五二七、一五二八及
    一五二九號之土地十二筆及坐落雲林縣元長鄉○○段建號第十六號之建物供擔保
    （起訴書漏載頂寮段第一二七五、一二七六、一二七七、一五二七、一五二八號
    五筆土地及頂寮段建號第十六號建物一棟），由另案被告蕭登標本人或託人尋得
    被告即水上農會會員Ｆ○○、Ｍ○○、Ｌ○○、庚○○（業已於八十八年八月十
    一日死亡）、丁○○及壬○為貸款人頭，向水上農會申辦貸款，計以被告Ｆ○○
    名義貸得一千九百萬元，被告Ｍ○○名義貸得二千零五十萬元，被告Ｌ○○名義
    貸得二千零五十萬元，被告庚○○名義貸得二千萬元、被告丁○○名義貸得二千
    萬元、被告壬○名義貸得二千萬元，總計貸得一億二千萬元，均由另案被告蕭登
    標領取使用，並繳納利息。（三）、於八十四年六月間某日，另案被告蕭登標利
    用登記於案外人Ｅ○○名下坐落嘉義縣竹崎鄉○○段（下簡稱沙坑段）第一七八
    、一七九、二二、二二三、二二四、二二五、二二六、二二七、二二九、六三
    ０、六三０之一、六三一、六三三之二、六三三之三、六三三之六、六二八號及
    同鄉○○○段（下簡稱覆鼎金段）第一一七五之四號十七筆土地（起訴書漏載沙
    坑段第六三０、六三０之一、六三一號及覆鼎金段第一一七五之四號四筆土地）
    供擔保，由其尋得被告即水上農會會員玄○○與宇○○為貸款人頭，並委由知情
    且同有犯意聯絡之被告即代書寅○○負責向水上農會申辦貸款，計以被告玄○○
    名義貸得二千九百萬元，被告宇○○名義貸得二千三百萬元（申請貸款額為三千
    萬元），而貸得之款項由證人Ｃ○○與被告寅○○領取，部分償還另案被告蕭登
    標所積欠被告寅○○之欠款，致生損害於水上農會，因認被告辰○○、午○○、
    甲○○、Ｋ○○、未○○、申○○、戊○○、丑○○、Ｆ○○、Ｍ○○、Ｌ○○
    、庚○○、丁○○、壬○、玄○○、宇○○、寅○○與另案被告蕭登標涉有共同
    連續背信罪嫌。
二、公訴人認被告辰○○、午○○、甲○○、Ｋ○○、未○○、申○○、戊○○、丑
    ○○、Ｆ○○、Ｍ○○、Ｌ○○、庚○○、丁○○、壬○、玄○○、宇○○、寅
    ○○與另案被告蕭登標共犯背信罪，無非係以被告蕭登標以人頭向農會貸款，而
    被告辰○○等人，或係知情農會之職員，或係知情之人頭戶，竟仍與另案被告蕭
    登標合作，違背農會不得放款予非農會會員之規定，且辦理放款時，如事先知悉
    會員充當其他非會員之貸款人頭時，縱使有提供足額之擔保品，亦不得放款，否
    則將款項分散出借給多位人頭後再集中鉅款供某位非農會會員使用，增加農會集
    中鉅額放款之風險，顯已足以損害到農會本身及全體農會會員之權益為主要論據
    。訊據被告辰○○、甲○○、Ｋ○○、未○○、申○○、丑○○、Ｆ○○、Ｍ○○、Ｌ○○、丁○○、壬○、玄○○、宇○○、寅○○均堅決否認有何背信犯行
    ，被告辰○○、甲○○、Ｋ○○與未○○並均辯稱：上開貸款均依作業規定合法
    貸放，未有高估之情形，且其等均不知該些貸款均為另案被告蕭登標以人頭戶來
    借貸等語；被告申○○則辯稱：其係依規定貸款等語；被告Ｆ○○則辯稱：其係
    因按外人侯錦銘叫其至另案被告蕭登標之服務處，在案外人侯錦銘半要求半強迫
    之下，才同意當貸款之人頭戶，其並未有背信之故意等語；被告Ｍ○○、Ｌ○○
    、丁○○、玄○○、宇○○則均辯稱：其等認為擔保品足夠，貸款並未違法等語
    。經查：
  （一）被告戊○○前於本院審理時供稱：因其係水上農會會員，案外人即丑○○之
        子李永村對其表示被告申○○要借二千萬元，須以其名義向農會貸款，其便
        將身分證、印章交給案外人李永村，農會職員有找其對保等語（見本院卷（
        一）第六十二頁背面、第六十三頁）；被告丑○○於本院審理時供稱：因其
        姪子之子即被告申○○、案外人林啟明對其表示要向水上農會貸款，但受限
        於未具備農會會員身分，故須用其名義向農會貸款，其便將存摺、身分證、
        印章交給他們去貸二千萬元，借款申請書與授信契約書均是由其親自簽立等
        語（見本院八十八年訴字第三六八號卷（一）第六十二頁背面至六十三頁）
        ；被告Ｆ○○於本院審理時供稱：當時是案外人侯景銘打呼叫器叫其至另案
        被告蕭登標服務處，到服務處後，案外人侯景銘對其說要以其名義向水上農
        會貸款，其原本不答應，但因對方苦苦哀求，故其後來答應，事後，案外人
        侯景銘有拿一張單子給我簽名，我有簽借款申請書，未簽授信契約書，我沒
        有對保，亦未與農會之人員接洽過等語（見本院卷（一）第六十三頁背面、
        第六十四頁背面、第六十五頁）；被告Ｌ○○於本院審理時供稱：是案外人
        侯景銘叫其至另案被告蕭登標服務處，當時案外人侯景銘告訴其另案被告蕭
        登標要借錢，請其當人頭，當場被告Ｋ○○便拿借款申請書讓其簽名，其有
        將印章、身分證影本交給被告Ｋ○○，借款申請書與授信契約書上之姓名均
        為其所簽等語（見本院卷（一）第六十四頁及該頁背面）；被告丁○○於本
        院審理時供稱：是案外人侯景銘告訴其他要向水上農會貸款，而他不是會員
        ，要借其名義貸款，而其當場在另案被告蕭登標服務處便將其身分證、印章
        交給案外人侯景銘，借款申請書與授信契約書均為其所自簽等語（見本院卷
        （一）第六十四頁及該頁背面）；被告壬○於本院審理時供稱：當初是案外
        人侯景銘在另案被告蕭登標服務處告訴其要以其名義作保，其曾至該農會簽
        一張貸款申請書，而借款申請書與授信契約書均為其所自簽等語（見本院卷
        （一）第六十四頁及該頁背面）；被告玄○○於審理時供稱：因案外人侯景
        銘不是農會會員，故要借用其名義向水上農會貸款，其便將印章與身分證交
        給被告未○○辦理貸款，借款申請書與授信契約書均為其所自簽等語（見本
        院卷（一）第六十六頁及該頁背面）；被告宇○○於本院審理時供稱：其去
        另案被告蕭登標服務處時，另案被告蕭登標向其表示，因另案被告蕭登標並
        非農會會員，故須借用其名義向水上農會貸款，其事後有至水上農會辦理貸
        款事宜，借款申請書與授信契約書均為其所自簽等語（見本院卷（一）第六
        十六頁及該頁背面）、第六十三頁），核與另案被告蕭登標於本院另案審理
        （八十八年度訴字第七七六號）時供稱：其因與被告申○○合買崎子頭段第
        一六四及一七二號之土地，為籌措其出資約四千萬元，乃於八十三年六月間
        ，以上開二筆土地為擔保，並尋得水上農會會員即被告戊○○與丑○○二人
        充當貸款人頭，由水上農會核准貸與另案被告戊○○一千九百五十萬元、核
        准貸與被告丑○○一千八百五十萬元，共計三千八百萬元；於八十二年七月
        間某日，其利用以其父即案外人Ｊ○○名義所購買而登記在證人Ａ○○名下
        之頂寮段第一二七、一二七一、一二七一之一、一二七二、一二七三、一
        二七五、一二七六、一二七七、一二七八、一五二七、一五二八及一五二九
        號土地十二筆及坐落頂寮段建號第十六號之建物供擔保，由其本人或託人尋
        得被告即水上農會會員Ｆ○○、Ｍ○○、Ｌ○○、庚○○、丁○○及壬○六
        人為貸款人頭，向水上農會申辦貸款，計以被告Ｆ○○名義貸得一千九百萬
        元，被告Ｍ○○名義貸得二千零五十萬元，被告Ｌ○○名義貸得二千零五十
        萬元，被告庚○○名義貸得二千萬元、被告丁○○名義貸得二千萬元、被告
        壬○名義貸得二千萬元，總計貸得一億二千萬元，均由其領取使用，並繳納
        利息；於八十四年六月間某日，其利用登記於案外人Ｅ○○名下坐落沙坑段
        第一七八、一七九、二二、二二三、二二四、二二五、二二六、二二七、
        二二九、六三０、六三０之一、六三一、六三三之二、六三三之三、六三三
        之六、六二八號及同鄉○○○段（下簡稱覆鼎金段）第一一七五之四號十七
        筆土地供擔保，由其尋得被告即水上農會會員玄○○與宇○○為貸款人頭，
        向水上農會以玄○○名義貸得二千九百萬元，宇○○名義貸得二千三百萬元
        ，而貸得之款項部分償還其所積欠被告寅○○之借款等語大致相符，復有授
        信約定書影本、不動產調查表影本各十份附於本院卷可稽（見本院卷另附之
        證物卷），被告蕭登標以上開土地為擔保，利用貸款人頭戶戊○○、丑○○
        、Ｆ○○、Ｍ○○、Ｌ○○、庚○○、丁○○、壬○、玄○○、宇○○計十
        人向水上農會貸款，堪認為真實。至被告Ｆ○○於本院審理時雖供稱：其僅
        簽借款申請書，未於授信契約書上簽名云云，惟經本院比對八十八年訴字第
        三六八號證物卷所附借款申請書、授信契約書影本上被告Ｆ○○之簽名，二
        者並無明顯差異，亦與被告Ｆ○○於本院調查筆錄上之簽名（見本院卷（一
        ）第六五頁背面）無明顯差異，參以被告Ｆ○○既已同意作為另案被告蕭登
        標貸款之人頭，衡情並無拒絕簽立授信契約書與對保之理，故被告Ｆ○○於
        另案審理時所為之上開供詞，尚難採信。
  （二）按犯罪事實應依證據認定之，無證據不得推定其犯罪事實。又不能證明被告
犯罪者，應諭知無罪之判決，刑事訴訟法第一百五十四條、第三百零一條第
        一項分別定有明文。而所謂證據，須適於為被告犯罪事實之證明者，始得採
        為斷罪資料，如未能發現相當證據，或證據不足以證明者，自不能以推測或
        擬制之方法，以為裁判基礎，最高法院五十三年臺上字第二七五０號及四十
        年臺上字第八六號判例要旨參照。又按刑法第三百四十二條之背信罪以行為
        人有取得不法利益或損害本人利益之意圖為必要，若無此意圖，即屬欠缺意
        思要件，縱有違背任務之行為，並致生損害於本人之財產或其他利益，亦難
        成立本罪。而行為人是否有此意圖，應屬犯罪構成要件之一部，自應依證據
        認定，不能僅以客觀上發生損害本人利益之事實，遽而推定行為人有該意圖
        之存在，亦有最高法院三十年度上字第一二一０號及二十六年度上字第一二
        四六號判例要旨可資參照。
  （三）查水上農會有關擔保品之估價，目前係依照該農會第十二屆理事會於八十三
        年五月二十三日所通過之嘉義縣水上鄉農會信用部擔保放款辦理準則（下簡
        稱水上農會擔保放款辦理準則）之規定辦理，而在八十三年五月二十三日以
        前，擔保品之估價係依據該農會八十年十二月十三日理事會記錄之總幹事報
        告事項四之規定辦理，此業據被告未○○、辰○○於本院審理時供述甚詳，
        復有水上農會擔保放款辦理規則及所附之土地估價標準表影本、八十年十二
        月十三日水上農會第十一屆第十七次理事會會議記錄影本各一份附於本院卷
        可稽（卷（一）第七三至八四頁、卷（三）第六七七至六八三頁）。依水上
        農會擔保放款辦理準則之規定：關於擔保品之估價，建地時價係依照該農會
        放款評定小組所定之標準計算，以建地時價扣除應繳之增值稅後所得金額之
        七成至九成為放款值；而田地部分則以田地之時價扣除增值稅後所得金額之
        七成至九成為放款值，且擔保品之估計在最高標準額度內，由放款評定小組
        依債務人之清償能力、信用狀況、存款積數評審後，經總幹事核定之。如業
        務需要，總幹事可依估價加二成核貸。貸放額度則依擔保物之放款值核貸，
        但最高不得超過會員代表大會決議案，此觀諸水上農會擔保放款辦理準則第
        二條第一款、第三款、第四款，第四條之規定自明。至嘉義縣水上鄉以外之
    土地，依該準則所附土地估價標準所列備註三之規定，其估價係參酌當地農
        會或金融機構核估辦法評估。又八十三年五月二十三日水上農會理事會通過
        上開擔保放款辦理準則以前，依據該農會上開八十年十二月十三日理事會會
        議記錄之總幹事報告事項四之內容，該農會關於擔保品之估價，農地及房屋
        均以時價之六至七成核貸。依據上開說明，另案被告蕭登標係於八十二年六
        月及同年七月間提供上開坐落嘉義縣水上鄉○○○段及坐落雲林縣元長鄉○○段之土地為擔保，利用被告戊○○、丑○○、Ｆ○○、Ｍ○○、Ｌ○○、
        庚○○、丁○○、壬○為貸款人頭，向水上農會申請貸款，因係在八十三年
        五月二十三日以前，此部分水上農會擔保品之估價應以該土地時價之六至七
        成核貸；另案被告蕭登標於八十四年六月提供坐落嘉義縣竹崎鄉○○段多筆
        土地為擔保，利用被告玄○○、宇○○為貸款人頭，向水上農會申請貸款之
        部分，因屬嘉義縣水上鄉以外之土地，且係在八十三年五月二十三日水上農
        會擔保放款辦理準則通過之後，其擔保品之估價，應參酌當地農會或金融機
        構核估辦法評估。
  （四）被告申○○於八十二年六月間，提供其與另案被告蕭登標合買之登記於案外
        人傅春和名下之崎子頭第一六四號與一七二號土地二筆，以被告戊○○與丑
        ○○為貸款人頭，分向水上農會申請貸款。其中被告戊○○部分係以崎子頭
        第一六四號土地設定抵押權作為擔保，被告丑○○部分則係以崎子頭第一七
        二號土地設定抵押權為擔保，經被告即負責該貸款案徵信業務之未○○核算
        ，估定崎子頭第一六四號土地之時價每平方公尺為六千元，乘以該筆土地面
        積零點五八七一公頃，評估總值為三千五百一十萬六千元，扣除應繳之土地
        增值稅一千三百一十六萬四千七百元後，以放款率百分之九十放款，核定擔
        保放款總值為一千九百七十四萬七千二百八十七元，並核貸一千九百五十萬
        元；至崎子頭第一七二號土地之時價，被告未○○則估定為每平方公尺九千
        五百元，乘以該筆土地面積零點五公頃，評估總值為四千七百五十萬元，扣
        除應繳之土地增值稅二千六百七十萬元後，以放款率百分之九十放款，核定
        擔保放款總值為一千八百七十二萬元，並核貸一千八百五十萬元，此有借款
        申請書、放款批覆書、不動產調查表、土地登記簿謄本各二份附於本院卷所
        附之證物卷可稽。被告申○○於本院審理時供稱：其買上開崎子頭段二筆土
        地，契約草約係以案外人林雪民之名義訂立，證人天○是地主，關於地主部
        分二筆土地每坪之價格相同，但因二筆土地上尚有佃農（即證人地○○、黃
        ○○），故另按坪數計算支付金錢給證人即佃農地○○、黃○○，作為其等
        同意出售之對價，但因崎子頭段第一六四號土地臨新民路底，故付給證人即
        佃農地○○之價格較高等語（見本院卷（四）第七四０頁），並有買賣契約
        影本二份附於本院卷（一）可佐（第一０一至一０四頁），核與證人天○與
        證人即天○之子陳榮洲於本院審理時證述之情節相符（見本院卷（一）第一
        二九頁背面、第一三０頁），由此觀之，崎子頭段第一六四號土地係被告申
        ○○與另案被告蕭登標以案外人林雪民之名義向證人天○、地○○所購買，
        該筆土地買賣總價金為七千八百七十六萬五千元（地主天○部分價金為四千
        四百二十五萬元，每坪二萬五千元，佃農地○○部分價金為三千四百五十一
        萬五千元，每坪一萬九千五百元）；而崎子頭第一七二號土地係被告申○○
        與另案被告蕭登標以案外人林雪民之名義向證人天○、黃○○所購買，該筆
        土地買賣總價金為五千六百三十五萬元（地主天○部分價金為四千四百二十
        五萬元、每坪二萬五千元，佃農黃○○部分為一千二百一十萬元，每坪八千
        元），故以上開崎子頭段二筆土地買賣契約所載之買賣價格核算，被告未○○對崎子頭段第一六四號土地核貸一千九百五十萬元，約為該筆土地買賣契
        約價格之二成五；對崎子頭段第一七二號土地核貸一千八百五十萬元，約為
        該筆土地買賣契約價格之三成三，形式上均未逾水上農會上開農地及房屋均
        以時價之六至七成核貸之規定。而崎子頭第一六四號土地八十一年度之公告
        現值為每平方公尺一千五百元，此有嘉義縣水上地政事務所地價證明書一份
        附於本院卷所附之證物卷可佐，被告未○○對崎子頭第一六四號土地之估價
        為公告現值之四倍，參以崎子頭段第一六四號土地經水上農會向本院聲請強
        制執行，經本院核定其第一次拍賣之底價為四千四百一十一萬七千元，每平
        方公尺約為七千五百四十元，此有本院八十七年執字第七二一八號通知影本
        一份附於本院卷可稽（見卷三第六七一至六七二頁），較被告未○○對該筆
        土地所核估每平方公尺六百元，總價三千五百一十萬六千元之估價結果為高
        ，是被告未○○辦理崎子頭第一六四號土地之估價時，其所核估之價格為當
        時公告現值之四倍，且較被告申○○與另案被告蕭登標購入該筆土地之價格
        為低，足見其對崎子頭第一六四號土地之估價，並未有超估之情事。至被告
        未○○核估崎子頭段第一七二號土地之價格為每平方公尺九千五百元，總價
        為四千七百五十萬元，已如前述。查該筆土地八十一年度之公告現值為四百
        元，此有嘉義縣水上地政事務所地價證明書一份附於本院卷之證物卷可參，
        是被告未○○所核估之價格為公告現值之二三‧七五倍，參以該筆土地經水
        上農會向本院聲請強制執行，經本院核定其第一次拍賣之底價僅為七百一十
        五萬元，每平方公尺約為一千四百三十元，此有本院八十八年十二月十三日
        嘉院昭民八十七執誠字第七二一八號公告影本一份附於本院卷可稽（見卷四
        第八一六至八一七頁），均與另案被告未○○上開對崎子頭段第一七二號土
        地之估價相差甚大，顯見另案被告未○○對崎子頭段第一七二號土地之估價
        應有超估之情事。惟按背信罪之成立除須受委任處理事務之人有違背任務之
        行為外，尚須受委任處理事務之人具有為自己或第三人不法利益之意圖，或
        損害本人利益之意圖，否則亦難成立背信罪，此有最高法院二十二年上字三
        五三七號判例要旨可資參照。查被告申○○於本院審理時供稱：崎子頭段第
        一六四號與第一七二號土地其係一起購買，一起向水上農會申貸等語；而被
        告未○○於本院審理時供稱：因上開崎子頭段二筆土地貸款案，其係先收到
        崎子頭段第一七二號土地之貸款案，當時其看契約之交易價格為三萬三千元
        ，訪價後認為有此價值，依規定原可貸出交易價格之六成，而其貸出去僅三
        至四成而已。之後其又收到第一六四號土地之申貸案，但因被告申○○不想
        貸太多，而其剛接放款業務，為避免客戶之誤會，故對上開二筆土地均核貸
        百分之九十之放款率，而將崎子頭段第一六四號土地之估價降低等語；且上
        開二筆土地，經本院至現場履勘之結果，該二筆土地係相連，存在二筆土地
        中間之溝渠，目前已無使用，為泥土覆蓋，現場看不出溝渠之痕跡，此有勘
        驗筆錄、現場圖、現場照片八張、嘉義縣水上地政事務所八十九年五月二十
        五日八九嘉上地二字第三四九三號函及所附地籍圖影本各一份附於本院卷可
        憑（見卷（四）第六九九至七００頁、第七一七至七二０頁、第七四六至七
        四七頁），是被告未○○對崎子頭段第一七二號土地估價時，於被告申○○
        提供相連之崎子頭段第一六四號與第一七二號土地供擔保之情形下，其會參
        酌崎子頭段第一六四號土地之價格，而非僅考慮該二筆土地之公告現值有極
        大差距，應與常情相符。故被告未○○對崎子頭段第一七二號土地之估價雖
        達公告現值之二十三倍，惟如考慮崎子頭段第一六四號與第一七二號土地相
        連均屬同一人所有，且二筆土地相連，中間並無任何障礙，價格之差異應不
        高之實際情形，該二筆土地之時價當不致如八十一年度公告現值一般，相差
        達三‧七五倍（第一七二號土地公告現值為四百元與第一六四號土地公告現
        值為一千五百元）等因素，尚難僅以被告未○○對崎子頭段第一七二號土地
        之估價達公告現值之二十三倍即認其有為自己或第三人不法利益，或損害本
        人利益之意圖。且崎子頭段第一六四號、第一七二號土地業經水上農會向本
        院聲請強制執行，其第一次拍賣之底價依序為四千四百一十一萬七千元與七
        百一十五萬元，此有本院八十七年執字第七二一八號通知影本一份附於本院
        卷可稽（見卷三第六七一至六七二頁），其中本院對崎子頭段第一六四號土
        地所核定之第一次拍賣底價尚高於被告未○○對該筆土地所核估之價格三千
        五百一十萬六千元，而本院對上開崎子頭段二筆土地所核定之第一次拍賣底
        價之總價為五千一百二十六萬七千元，尚較該二筆土地所擔保之被告丑○○
        、戊○○二筆借款之總金額三千八百萬元為高，如被告未○○確有為自己或
        第三人不法利益，或損害本人利益之意圖，其對價格較高之崎子頭段第一六
        四號土地所核估之價格當不致較時價為低，而使該二筆土地所核貸金額之總
        和低於該二筆土地之總價，再參以被告未○○對該二筆土地所擔保之貸款，
        其所核貸之金額，約為其用以作為時價之買賣契約所載之價格之二成五及三
        成三，均未違背上開水上農會有關房屋及農地均以時價之六至七成貸放之規
        定，此益徵被告未○○並無為自己或第三人不法之利益，或損害本人利益之
        意圖。是被告未○○對第一七二號土地所核估之價格雖有高估之情形，惟其
        應無為自己或第三人不法之利益，或損害本人利益之意圖，尚難因此認其有
        背信之犯行。
  （五）另案被告蕭登標於八十二年七月間，提供頂寮段第一二七０、一二七一、一
        二七一之一、一二七二、一二七三、一二七五、一二七六、一二七七、一二
        七八、一五二七、一五二八、一五二九號之土地十二筆及坐落頂寮段建號第
        十六號之建物一棟設定抵押權為擔保，以被告Ｆ○○、Ｍ○○、Ｌ○○、庚○○、丁○○、壬○為貸款人頭向水上農會申請貸款。經被告即負責該貸款
        案徵信業務之未○○，核估上開十二筆土地之時價為每平方公尺八千元至九
        千元不等，建物部分則估定為每平方公尺二千二百四十九元，土地部分扣除
        應繳之土地增值稅後，均按照另案被告蕭登標申請貸款之金額，依序核貸被
        告Ｆ○○、Ｍ○○、Ｌ○○、庚○○、丁○○及壬○一千九百萬元、二千零
        五十萬元、二千零五十萬元、二千萬元、二千萬元及二千萬元，合計一億二
        千萬元。其中被告Ｆ○○、Ｍ○○、Ｌ○○、丁○○之貸款部分，放款率為
        百分之八十五；被告庚○○、壬○之貸款部分，土地部分放款率為百分之七
        十，建物部分之放款率為百分之六十之事實，有借款申請書、放款批覆書、
        不動產調查表影本各六份、土地登記簿謄本影本十二份及建築改良物登記簿
        謄本一份附於本院卷之證物卷可稽。查上開十二筆頂寮段之土地，貸款當時
        之公告現值為每平方公尺五百至八百元不等，是被告未○○所核估每平方公
        尺八千元至九千元之價格，約為公告現值之十至十六倍不等，此有地價證明
        書三份與不動產調查表六份附於本院卷之證物卷可稽。惟公告現值與市價顯
        有差距，係一般不動產市場交易之常態，自難僅以被告未○○所評估之單價
        超過公告現值即遽謂其有高估超貸之事實。被告未○○於本院審理時供稱：
        其係根據另案被告蕭登標所提供之以每坪二萬八千元之價格，總價三億四千
        四百二十八萬八千元之買賣契約書，並向證人即雲林縣元長鄉農會（下簡稱
        元長農會）徵信承辦人乙○○以電話查詢，經告知該地段在村內之土地每坪
        約有三至四萬元，靠大路部分則每坪有七至八萬元後，其始作上開估價等語
        ，核與證人乙○○於本院審理時結證稱：當時確有水上農會打電話前來詢問
        價格，但其不知是何人，因當時六輕動工帶動地價上漲，故當時地價有約三
        至八萬元，靠中央路之地段較高價等語相符。再參酌元長農會於八十五年曾
        以每坪約三萬元之價格出售與本案同地段即雲林縣元長鄉○○段三九二之三
        號（重劃後為港墘段第一二六三號）土地之情，業據證人即元長農會總幹事
        辛○○於本院審理時結證屬實，並有元長農會轉帳收入傳票影本二張、轉帳
        支出傳票影本一張附於本院卷可按（見卷（四）第七四四至七四五頁）；上
        開供擔保之十二筆頂寮段之土地，經財團法人中華民國企業技術鑑定委員會
        （中心）於八十六年一月二十七日及八十八年八月十七日二次鑑定之結果，
        每坪之價格分別為三萬元與三萬八千元，總價分別為二億五千八百四十一萬
        九千七百元與二億八千七百七十七萬三千七百四十元，此有該委員會之鑑定
        報告影本二份附於本院卷可資佐證（見卷（一）第二０八至二二０之二頁）
        ；且該十二筆土地經臺灣雲林地方法院於八十八年五月十一日進行第一次拍
        賣時，底價為一億八千七百六十九萬八千元，經換算後，每平方公尺之價格
        約為七千六百零四元，與被告未○○所估每平方公尺八千元至九千元之價格
        相差不多，有臺灣雲林地方法院民事執行處八十八年四月十四日雲院洋民執
        壬決字第八十八∣二五八號通知書影本附於本院八十八年訴字第三六八號卷
        可憑（見卷三第六六四頁），足見被告未○○對上開供擔保之嘉義縣水上鄉
        以外之頂寮段十二筆土地之估價，係依該農會前開規定核估，並未有高估之
        情事，其依據被告蕭登標所提供之買賣總價為三億四千四百二十八萬八千元
        之買賣契約書及參酌當地農會即元長農會告知之價格，核貸一億二千萬元，
        約為該總價之三‧五成，應未違背水上農會當時之擔保品估價之作業規定。
        雖證人即正一紙器工業股份有限公司（下稱正一公司）之負責人Ｄ○○於本
        院審理時證稱：其與另案被告蕭登標有關雲林縣元長鄉○○段之土地買賣價
        金為每坪一萬五千元，總價僅賣一億多元，至於卷附水上農會所提出之三億
        多元之買賣契約書，其並無印象等語，並提出該買賣價金為一億多元之買賣
        契約書正本供本院核閱，另有該契約書影本附於本院卷可考（見卷（三）第
        五０二頁及該頁背面、第五０六頁至五０九頁），惟該份契約係本院於訊問
        證人Ｄ○○時，始據其提出，並非另案被告蕭登標持向水上農會貸款之文件
        ，應為被告未○○於估價時所不知，自難因此即謂被告未○○有違背任務，
        高估擔保品超貸之背信犯行。
  （六）另案被告蕭登標於八十四年六月間，提供位於沙坑段第一七八、一七九、二
        二、二二三、二二四、二二五、二二六、二二七、二二九、六三０、六三
        ０之一、六三一、六三三之二、六三三之三、六三三之六、六二八號及覆鼎
        金段第一一七五之四號十七筆土地設定抵押權為擔保，以被告玄○○、宇○○為貸款人頭向水上農會申請貸款。經被告即負責該貸款案徵信業務之未○○前去訪價，因未能查訪到擔保品之確實價格，而嘉義縣竹崎鄉當地人所提
        供之價格又不一，故建議以貸款戶申請貸款時所附買賣契約書之成交價每甲
        地一千五百萬元作為時價，並送請水上農會八十四年第八次放款審議小組審
        查通過後，核估上開十七筆土地之價格為每平方公尺一千五百元，扣除應繳
        之土地增值稅，以上開十七筆土地共同擔保，分別核貸被告玄○○二千九百
        萬元、被告宇○○二千萬三百元，合計五千二百萬元，二筆貸款之放款率均
        為百分之六十五之事實，有借款申請書、放款批覆書、不動產調查表影本、
        他項權利證明書影本各二份、水上農會八十四年第八次放款審議小組審查記
        錄影本一份附於本院卷之證物卷及買賣契約書影本四份附於本院卷可稽（見
        卷（四）第七五七至七七六頁）。查貸款當時之沙坑段之十六筆土地之公告
        現值為每平方公尺三百五十元，覆鼎金段第一一七五之四號土地之公告現值
        則為每平方公尺二百七十元，是被告未○○將上開十七筆土地均核估為每平
        方公尺一千五百元，約為公告現值之四‧三至五‧六倍不等，此有地價證明
        書六份與不動產調查表二份附於本院卷之證物卷可參。另依上開買賣契約書
        影本之記載，沙坑段第二二九、六三０、六三０之一、六三一號四筆土地係
        以證人Ｃ○○名義向證人子○○購買，其總價為八千四百九十七萬九千五百
        元，每公頃之價格為一千五百萬元，約合每平方公尺一千五百元；沙坑段第
        一七八、一七九、二二０、二二三、二二四、二二五號六筆土地係以證人Ｃ
        ○○名義向證人巳○○購買，其總價為一千二百一十七萬九千元，每平方公
        尺之價格約為一千五百四十六元；沙坑段第六三三之二、六三三之六、一九
        七號三筆土地係以證人Ｇ○○名義向證人Ｂ○○所購買，其總價為七百八十
        三萬五千元，每平方公尺之價格約為一千五百四十六元。而證人即沙坑段第
        二二九、六三０、六三０之一、六三一號四筆土地之出賣人子○○於本院審
        理時證稱：買賣契約書確實為其所簽立，買賣價格為每公頃五百五十萬元等
        語（見本院卷（三）第四六五頁背面）；證人即沙坑段第一七八、一七九、
        二二０、二二三、二二四、二二五號六筆土地之出賣人巳○○於本院另案審
        理時證稱：買賣契約確實為其所簽，買賣價金約為一千多萬元，契約是被告
        即代書寅○○所寫等語（見本院卷（二）第二八八頁及該頁背面）；證人即
        沙坑段第六三三之二、六三三之六、一九七號三筆土地之出賣人Ｂ○○於本
        院另案審理時證稱：買賣契約確實為其所簽，惟簽約時契約是空白，其持分
        之部分，買賣價格為每公頃七百五十萬元等語（見本院卷（二）第二八九頁
        及該頁背面），與上開卷附買賣契約書所載之價格有所出入。另上開十七筆
        供擔保土地中，其中沙坑段第六二八號土地，證人即出賣人癸○○於本院審
        理時證稱：其實拿五百四十萬，但不包括佣金及稅金等語（見本院卷（二）
        第二九０頁及該頁背面）；沙坑段第二二六號、第二二七號等二筆土地，證
        人即出賣人己○○於本院另案審理時證稱：買賣價格約為每甲一千萬元，當
        時代書是寅○○等語（見本院號卷（二）第二八八頁背面）；沙坑段第六三
        三之三號土地，證人即出賣人亥○○於本院審理時證稱：該筆土地其賣三百
        六十萬元等語（見本院卷（三）第六三六頁）；至覆鼎金段第一一七五之四
        號土地，證人即出賣人宙○○於本院審理時證稱：該筆土地其賣二千零五十
        五萬元等語，並有賣賣契約書影本一份附於本院八十八年度訴字第三六八號
        卷可稽（見卷（二）第二九一頁、第三二六頁）。從上開證人癸○○、己○○、亥○○、宙○○之證言以觀，上沙坑段之土地價格，每平方公尺之交易
        價格不一，自每平方公尺六百九十四元至一千零九十元不等，而覆鼎金段第
        一一七五之四地號之土地，每平方公尺之交易價格更高達一千九百六十六元
        ，足見交易價格混亂，被告未○○於不動產調查報告表中記載：「傳聞該地
        段之土地每甲地行情有五百萬元、七百萬元、一千萬元等：：：」，顯屬有
        據。被告未○○因交易價格混亂，故建議參考上開買賣契約書所載之價格，
        以每甲地一千五百萬元作為時價評估，經送交該農會八十四年第八次放款審
        議小組審查通過後，始以平方公尺一千五百元之價格核估上開十七筆供擔保
        土地之價格，雖與每筆土地之交易價格有所出入，並為公告現值之四‧三至
        五‧六倍，惟公告現值與市價顯有差距，係一般不動產市場交易之常態，且
        另案被告未○○所估定之價格為公告現值之四‧三至五‧六倍，亦非差距甚
        大，而完全違背常理與交易習慣，自不得僅以被告未○○所評估之單價超過
        公告現值，或僅因其估定之價格與實際之買賣價格不同，即遽謂其有違法超
        估之背信事實。依水上農會八十三年五月二十三日所通過之水上農會擔保放
        款辦理準則所附土地估價標準表備註三之規定，嘉義縣水上鄉以外土地參酌
        當地農會或金融機構核估辦法評估，而按照嘉義縣竹崎鄉農會八十一年十二
月八日第十一屆理事會第二十三次定期會所通過之放款評估辦法（下簡稱竹
        崎農會舊評估辦法）之規定，土地擔保放款值最高以時價扣除按「時價」計
        算之應計增值稅後之百分之九十為準，「時價」高於公告現值時以時價為準
        ，無法獲知時價時，其放款值最高以公告現值扣除按公告現價計算之應計土
        地增值稅後之百分之九十為準，此有水上農會擔保放款辦理準則與竹崎農會
        舊評估辦法附於本院卷可據（見卷（一）第七五頁、卷（四）第七八九頁）
        。被告未○○於本院審理時供稱：被告玄○○、宇○○於申請貸款時只附四
        份買賣契約書，四份契約書之買賣價格單價未盡相同，其係依據大約之平均
        價格為估價，而竹崎鄉農會之上開放款規定亦是以時價扣除增值稅，最高可
        核貸九成等語（見本院卷（四）第七八九頁、八一０至八一一頁），本院依
        據上開卷附之四份買賣契約書（其中沙坑段第一九七、二二八地號土地並未
        提供作為擔保）之買賣價格平均計算，沙坑段第六三三之二、六三三之六、
        一七八、一七九、二二０、二二三、二二四、二二五、二二九、六三０、六
        三０之一、六三一及二二八號土地之平均買賣價格約為每平方公尺一千五百
        三十五元，核與被告未○○上開供述之情節相符，顯見被告未○○因沙坑段
        與覆鼎金段土地之交易價格混亂，無法訪得確切之時價，故以上開四份買賣
        契約之平均價格為時價。雖此顯與前開水上農會擔保放款辦理準則與竹崎農
        會舊評估辦法之規定，其放款最高值應以公告現值扣除按公告現價計算之應
        計土地增值稅後之百分之九十為準之規定有違。惟按刑法背信罪之成立除行
        為人須有違背任務之行為外，必須行為人有為自己或第三人不法利益，或損
        害本人利益之意圖，如欠缺此種意圖，自難以本罪相繩，故尚難因被告未○○違背水上農會之相關規定即謂其有背信之犯行。查被告未○○以上開四份
        買賣契約之平均價格為時價，係因沙坑段與覆鼎金段土地之交易價格混亂，
        無法訪得確切之時價，故建議以買賣契約平均價格為時價，送請該農會放款
        審議小組審查，此有被告玄○○、宇○○貸款案之不動產調查表附於本院卷
        之證物卷可按。被告未○○既係因上開沙坑段與覆鼎金段之土地時價無法訪
        得，始建議以申貸人所提供之買賣契約書之價格作為時價，足見其應無為自
    己或第三人不法利益，或損害本人利益之意圖，否則並無必要送交該農會放
        款審議小組以集體決議之方式核定上開沙坑段與覆鼎金段土地之時價。參以
        上開二筆貸款，被告玄○○、宇○○於八十四年五月間即以沙坑段十六筆土
        地向水上農會分別申貸二千九百萬元與三千萬元，經被告未○○將該貸款案
        送交水上農會第七次放款審議小組審查，該放款審議小組於八十四年五月三
        十一日審查後，認為擔保品之價格不足，因此僅同意貸放三千一百萬元，嗣
        後因被告玄○○、宇○○再提供上開面積達一‧０四五一公頃之覆鼎金段第
        一一七五之四號土地作擔保後，始於八十四年六月二十二日核貸被告玄○○
        二千九百萬元、被告宇○○二千三百萬元之情，業經被告未○○、辰○○於
        本院另案審理時供述甚詳（見本院卷（四）第七五０頁背面、第七五二頁背
        面），並有水上農會第七次與第八次放款審議小組審查記錄影本各一份附於
        本院卷之證物卷可憑；且上開沙坑段與覆鼎金段土地經水上農會向本院聲請
        強制執行，本院於八十八年五月十八日下午進行第一次拍賣，上開沙坑段與
        覆鼎金段十七筆土地，本院所核定之拍賣底價為六千零三十八萬三千元，如
        連同地上作物之拍賣底價六十二萬二千元，則拍賣底價之總價為六千一百萬
        零五千元，亦較上開沙坑段與覆鼎金段土地所擔保之被告玄○○、宇○○二
        筆總額為五千二百萬元之債務為高，此有八十八年四月二十一日嘉院松民八
        十七執簡字第一四五七號公告影本附於本院卷可據（見卷二第四三五頁），
        益徵被告未○○於辦理被告玄○○、宇○○之貸款案時，並無為自己或第三
        人不法利益，或損害本人利益之意圖。從而，被告未○○就其辦理被告玄○○、宇○○貸款部分，應無背信之犯行。
  （七）公訴人雖以農會信用部業務管理辦法第十條、第十二條之規定，而認一般人
        須申請加入為農會會員、贊助會員後，農會信用部始得辦理放款，故對非屬
        農會會員或贊助會員之人擬利用農會之會員或贊助會員充當貸款人頭向農會
        貸款時，農會信用部之放款承辦人員，如事先知悉該事實，依法均不得同意
        放款，否則即係違法放款，而被告辰○○、午○○、甲○○、Ｋ○○及未○○等人於辦理被告戊○○、丑○○、Ｆ○○、Ｍ○○、Ｌ○○、庚○○、丁○○、壬○、玄○○、宇○○之貸款時，明知其等均係非水上農會會員之另
        案被告蕭登標之貸款人頭，竟仍核准貸款，因認被告辰○○、午○○、甲○○、Ｋ○○及未○○犯有背信罪嫌。惟按農會信用部業務管理辦法第十條第
        一項規定：「農會信用部不得對非會員辦理貸款」，而第十二條規定：「農
        會信用部辦理放款期限以短、中期為限。但資本支出及會員住宅之放款，最
        長不得超過二十年。農會信用部受託代放款事項及經政府專案核定之放款及
        消費性貸款不在此限。」，此有農會信用部業務管理辦法一份附於本院卷可
        稽（見卷（一）第一六三頁），由該二條規定之文義觀之，第十二條係有關
        農會放款期限之規定，與農會信用部可否對非農會會員利用人頭戶貸款無關
        ；而第十條僅規定不得對非會員貸款，並未明文禁止對會員充當人頭戶之貸
        款，實無從由該二條之規定推得農會信用部之放款承辦人員，如事先知悉非
        會員利用農會會員為人頭戶貸款之事實，依法均不得同意放款，否則即屬違
        法放款之結論。且民法第八百六十條規定，稱抵押權者，謂對於債務人或第
        三人不移轉占有而供擔保之不動產，得就其賣得價金受清償之權，制度之設
        計，本即允許第三人提供不動產為債務人擔保，顯見在辦理擔保放款時，一
        般金融機構主要考慮者係擔保品之價值可否確保債權。是農會信用部業務管
        理辦法第十條第一項前段，係限制借款人資格，必須具有農會會員身份，並
        未限制擔保物提供人必須為會員；至於非農會會員利用會員身分貸款，以迴
        避前開第十條第一項之限制，在該會員同意配合辦理下，尚難遽以認定違反
        上開規定，惟其經辦人員如事先知情，是否構成背信之刑事責任，應不以違
        反上開辦法第十條第一項規定為主要考量因素，而宜審究其有無徵信不實致
        農會遭受損失之直接因果關係為斷，此主管機關財政部金融局亦持相同之見
        解（見該局八十九年七月四日台融局（三）字第八九二一三六七六號函，附
        於本院卷（四）第八二一頁），因此，農會信用部之放款承辦人於擔保品已
        足夠，且申請貸款之人亦為農會會員之情形下核准貸款，應已合乎前開農會
        信用部管理辦法之規定，並無違背任務之情形，自難僅因其事先知悉貸款戶
        係人頭戶即遽認其違背任務。是公訴人僅以被告辰○○、午○○、甲○○、
        Ｋ○○、未○○於辦理另案被告戊○○、丑○○、Ｆ○○、Ｍ○○、Ｌ○○
        、庚○○、丁○○、壬○、玄○○、宇○○之貸款時，明知其等均係非水上
        農會會員之另案被告蕭登標之貸款人頭，竟仍核准貸款，即認被告辰○○、
        午○○、甲○○、Ｋ○○、未○○違背任務，致生損害於水上農會，成立背
        信罪，並未進一步探究其等是否確有為自己或第三人不法利益之意圖，或損
        害本人利益之意圖？其估價或核貸程序是否違反水上農會之相關作業規定？
        似有未恰。
  （八）綜上所述，被告辰○○、午○○、甲○○、Ｋ○○及未○○於辦理被告戊○○、丑○○、Ｆ○○、Ｍ○○、Ｌ○○、庚○○、丁○○、壬○、玄○○、
        宇○○之貸款時，並無為自己或第三人不法之利益，或損害本人之意圖，且
        其相關之核貸程序均未違背水上農會之相關作業規定。雖水上農會因上開被
        告戊○○、丑○○、Ｆ○○、Ｍ○○、Ｌ○○、庚○○、丁○○、壬○、玄
        ○○、宇○○之貸款，除被告Ｆ○○、Ｍ○○、庚○○、Ｌ○○、丁○○、
        壬○六筆貸款，因水上農會以一億零八百零七萬元之價格承受供該六筆貸款
        擔保之上開頂寮段之十二筆土地及建物一棟，尚有本金一千零五十三萬元未
        受清償外，其餘被告戊○○、丑○○二筆貸款，因供擔保之上開崎子頭段二
        筆土地經法院多次拍賣無法受償而獲發債權憑證，而被告玄○○、宇○○二
        筆貸款，亦因供擔保之上開沙坑段與覆鼎金段計十七筆土地經法院多次拍賣
        無法受償而獲發債權憑證，迄八十九年四月二十五日止，上開另案被告戊○○、丑○○、玄○○、宇○○四筆貸款，計尚有八千八百四十七萬一千一百
        七十元之本金未受清償，此有借款戶明細表四份、共用查詢單影本八份、農
        貸放款分戶卡影本八份、水上農會交易明細表影本八份、水上農會第十三屆
        理事會第十六次會議記錄影本一份、臺灣雲林地方法院拍賣公告影本一份、
        土地貸款情形表一份、水上農會交易明細表二份、本院八十九年四月六日嘉
        院昭民執誠字第七二一八號債權憑證影本二、本院八十八年九月二十三日嘉
        院松民執簡字第一四五七號債權憑證影本二份附於本院卷可資為憑（見卷（
        三）第五三三頁至第五六二頁、第六六０至六六二頁；卷（二）第四二０至
        四二三頁、卷（四）第八一三至八一五頁、卷（二）第四四六至四四九頁）
        ，受有重大之損失。惟揆諸前開說明，被告辰○○、甲○○、Ｋ○○及未○○既於辦理被告戊○○、丑○○、Ｆ○○、Ｍ○○、Ｌ○○、庚○○、丁○○、壬○、玄○○、宇○○之貸款時，並無為自己或第三人不法之利益，或
        損害本人之意圖，且其等相關之核貸程序均未違背水上農會之相關作業規定
        ，故客觀上水上農會雖因此受有重大損失，然此係其等處理事務怠於注意，
        致其事務生不良之影響，為處理事務之過失問題，並非故意為違背任務之行
        為，揆諸前開判例要旨，尚難令其等負背信罪責。此外，復查無其他積極證
        據足資證明其等有何背信犯行，其等自不成立背信罪。
貳、竹崎農會貸款背信部分
一、公訴意旨略以：另案被告蕭登標（亦經臺灣高等法院台南分院另案審結）亦以尋
    找人頭作為貸款戶之方式，以知情且有犯意聯絡之被告即嘉義縣竹崎鄉農會（下
    簡稱竹崎農會）會員戌○境為貸款人頭，並由事先知情之被告即竹崎農會放款組
    組長林滄賢（原名酉○○）代辦相關手續，於徵信中加以護航，於八十二年四月
    間某日，利用證人Ｊ○○所有坐落嘉義縣中埔鄉○○○段（下簡稱枋樹腳段）第
    一九五之三號之土地供擔保，向竹崎農會申請貸款八百萬元，後經竹崎農會核准
    貸款五百萬元；於八十四年七月間某日，以證人Ｅ○○所有坐落嘉義縣竹崎鄉○○段（下簡稱沙坑段）第二００號及第六三三之七號土地供擔保，向竹崎農會申
    請貸款二百二十萬元，經竹崎農會全數核准；於八十四年七月間某日，以Ｅ○○
    所有坐落嘉義縣竹崎鄉○○○段（下簡稱覆鼎金段）第一二００之一號及第一二
    ００之十號之土地應有部分（持分）三分之一供擔保，向竹崎農會申辦取得六百
    三十萬元之貸款，並於八十五年八月申請展期一年，總計被告戌○境自竹崎農會
    貸得一千三百五十萬元供另案被告蕭登標使用，足以生損害於竹崎農會，因認被
    告林滄賢、戌○境與另案被告蕭登標涉有共同連續背信之罪嫌。
二、公訴人認被告林滄賢、戌○境共犯背信罪，無非係以另案被告蕭登標以人頭向竹
    崎農會貸款，而被告林滄賢於被告戌○境申請貸款時，即已知悉其是另案被告蕭
    登標之人頭，被告戌○境亦知道其係另案被告蕭登標之貸款人頭，竟仍與另案被
    告蕭登標合作，違背農會不得放款予非農會會員之規定，且辦理放款時，如事先
    知悉會員充當其他非會員之貸款人頭時，縱使有提供足額之擔保品，亦不得放款
    ，否則將款項分散出借給多位人頭後再集中鉅款供某位非農會會員使用，增加農
    會集中鉅額放款之風險，顯已足以損害到農會本身及全體農會會員之權益為主要
    論據。訊據被告林滄賢、戌○境堅決否認有何背信犯行，被告林滄賢辯稱：其均
    依規定辦理被告戌○境之貸款，並未有超估之情形等語；被告戌○境則辯稱：向
    竹崎農會貸款係證人即其女婿Ｉ○○辦理，其僅係出面貸款而已，其將身份證與
    印章交給證人Ｉ○○，至於相關之貸款細節其均不清楚，並未與被告林滄賢有共
    同背信之情形等語。經查：
  （一）被告戌○境所為之其女婿即證人Ｉ○○對其說要借用其名義向竹崎農會貸款
        ，其將身分證、印章交給證人Ｉ○○去辦貸款之供詞（見本院卷（二）第三
        四六頁背面至第三四七頁），核與另案被告蕭登標於本院另案審理（八十八
        年度訴字第七七六號）時，供承其因籌措資金之故，由證人Ｉ○○出面尋找
        被告戌○境作為貸款人頭，經被告戌○境同意後，分於八十二年四月間與八
        十四年七月間以枋樹腳段第一九五之三號及沙坑段第二００與六三三之七號
        土地、覆鼎金段第一二００之一、一二００之十號土地供擔保，總計向竹崎
        農會貸得一千三百五十萬元之事實等語及證人Ｉ○○於本院審理時證稱：另
        案被告蕭登標至竹崎買土地，後來錢不夠，要辦貸款，故其找被告戌○境，
        以其名義向竹崎農會申請貸款等語大致相符（見本院卷（三）第四九五頁與
        該頁背面）。復有借款申請書影本四份、借據影本三份、不動產調查表三份
        、他項權利證明書影本三份、不動產設定契約書影本三份、徵信報告表三份
        、竹崎農會轉帳收入支出傳票影本三份、取款憑條影本三份附於偵查卷可資
        佐證（見八十六年偵字第四二六九號偵查卷第一二一至一五五頁）。至被告
        戌○境雖於本院審理時供稱：貸款都是證人Ｉ○○拿去辦的，其不知貸款之
        原因，證人Ｉ○○亦未告訴其為何要向竹崎農會貸款云云，而證人Ｉ○○亦
        於本院審理時證稱：另案被告戌○境不知為何要貸款云云（見本院卷（三）
        第四九五頁背面），惟證人Ｉ○○係被告戌○境之女婿，其證詞不免迴護，
        尚難遽信。且被告戌○境業於嘉義縣調查站八十六年一月十一日調查時供稱
        ：上開三筆貸款均非其本人向竹崎農會辦理，而是被告蕭登標借用其名義向
        竹崎農會辦理，貸款所得款項均由被告蕭登標取走，利息亦由被告蕭登標繳
        納等語（見八十六年度偵字第四二六九號偵卷第三四頁背面至三五頁），供
        詞前後不一，本諸案重初供之原則，被告戌○境於本院審理時所為其不知另
        案被告蕭登標係利用其為貸款人頭向竹崎農會貸款之辯解，應係事後卸責之
        詞，不足採信。是另案被告蕭登標以上開土地供擔保，託由證人Ｉ○○尋得
        知情之被告戌○境為貸款人頭，經被告戌○境同意後，以其名義向竹崎農會
        申請貸款之事實，應足認定。
  （二）按犯罪事實應依證據認定之，無證據不得推定其犯罪事實。又不能證明被告
        犯罪者，應諭知無罪之判決，刑事訴訟法第一百五十四條、第三百零一條第
        一項分別定有明文。而所謂證據，須適於為被告犯罪事實之證明者，始得採
        為斷罪資料，如未能發現相當證據，或證據不足以證明者，自不能以推測或
        擬制之方法，以為裁判基礎，最高法院五十三年臺上字第二七五０號及四十
        年臺上字第八十六號判例要旨參照。又按刑法第三百四十二條之背信罪以行
        為人有取得不法利益或損害本人利益之意圖為必要，若無此意圖，即屬欠缺
        意思要件，縱有違背任務之行為，並致生損害於本人之財產或其他利益，亦
        難成立本罪。而行為人是否有此意圖，應屬犯罪構成要件之一部，自應依證
        據認定，不能僅以客觀上發生損害本人利益之事實，遽而推定行為人有該意
        圖之存在，亦有最高法院三十年度上字第一二一０號及二十六年度上字第一
        二四六號判例要旨可資參照。
  （三）查竹崎農會有關擔保品之估價，在八十七年七月二十三日該農會第十三屆理
        事會第九次定期會議通過辦理放款擔保品評估處理辦法（下簡稱竹崎農會新
        估價辦法）以前，均係依照該農會第十一屆理事會第二十三次定期會於八十
        一年十二月八日所通過之放款評估辦法（下簡稱竹崎農會舊估價辦法）處理
        ，此業據被告林滄賢於本院審理時證述綦詳（見本院卷（四）第七八四頁背
        面），復有竹崎農會第十一屆理事會第二十三次定期會議紀錄影本及所附之
        放款評估辦法影本、竹崎農會八十七年七月二十三日第十三屆理事會第九次
        定期會議紀錄影本及所附辦理放款擔保品評估處理辦法影本各一份附於本院
        卷可稽（見卷（二）第二七二至二八四頁、卷（四）第八一０至八一二頁、
        第七八七至八０二頁）。依據上開說明，另案被告蕭登標上開於八十二年四
        月間及八十四年七月間利用被告戌○境為貸款人頭向竹崎農會申貸之三筆貸
        款，因均係在竹崎農會八十七年七月二十三日之新估價辦法通過之前，故對
        上開三筆貸款之擔保品估價，竹崎農會應適用八十一年十一月八日所通過之
        舊估價辦法辦理估價與放款。而依竹崎農會舊估價辦法第二條第一款之規定
        ：擔保放款值最高以時價扣除按「時價」計算之應計增值稅後之百分之九十
        為準，「時價」高於公告現值時，以時價為準，惟時價若低於公告現值時，
        仍以時價為準，其應計土地增值稅，應以時價減去規定地價（或前次移轉時
        之現值）之金額按規定稅率計算之。無法獲知時價時，其放款值最高以公告
        現值扣除按公告現值計算之應計土地增值稅後之百分之九十為準。符合農業
        發展條例第二十七條規定免徵土地增值稅條件之土地，得免予扣除土地增值
        稅。
  （四）另案被告蕭登標於八十二年四月間，提供登記於證人即其父親Ｊ○○名下之
        枋樹腳段第一九五之三號土地設定抵押權供擔保，以被告戌○境為貸款人頭
        ，向竹崎農會申請貸款八百萬元。經被告即負責該貸款案徵信業務之林滄賢
        問土地附近之農戶、當地之嘉義縣中埔鄉農會，並參考公告現值後，估定該
        筆土地之時價每平方公尺為一千一百元，乘以該筆土地之面積七千零六十五
        平方公尺，為七百七十七萬一千五百元，因該土地地目為田，符合農業發展
        條例第二十七條之規定，免徵土地增值稅，核貸五百萬元，此業為被告林滄
        賢於本院審理時供述甚詳（見本院卷（一）第六七頁背面），並有借款申請
        書影本、放款批覆書影本、不動產調查表影本、他項權利證明書影本、抵押
        權設定契約書影本各一份附於偵查卷可稽（見八十六年度偵字第四二六九號
        偵查卷第一二一至一二七頁）。查枋樹腳段第一九五之三號土地係另案被告
        蕭登標以證人Ｊ○○之名義向證人卯○○所購買，該筆土地買賣總價金四百
        萬元，但當時行情一甲約有一千萬之行情之事實，業據證人卯○○於本院審
        理時供述甚詳（見本院卷（二）第二九二頁）。換算之後，另案被告蕭登標
        約以每平方公尺五百二十九元之價格，購入該筆土地，較被告林滄賢所核估
        之每平方公尺一千一百元之價格為低。惟查被告林滄賢並非以買賣契約之價
        格作為估價之標準，且枋樹腳段第一九五之三號土地，八十二年七月之公告
        現值為每平方公尺四百五十元，此有嘉義縣水上地政事務所地價謄本一份附
        於本院卷（見卷（四）第七一一頁）可佐，以此核算，被告林滄賢對枋樹腳
        段第一九五之三號土地之估價為公告現值之二‧四倍，相差非巨，而另案被
        告蕭登標向證人卯○○購入該筆土地之價格與公告現值之差距每平方公尺僅
        約七十九元，差距實較一般交易情形為少。且證人卯○○於本院審理時復證
        稱：「以當時行情而言我賣得太便宜，因我當時買二百五十萬元，後來有人
        要買，我想有賺就賣。後來聽土地附近之人說我賣得太便宜了，以當時而言
        ，一甲有一千萬元之行情。」等語（見本院卷（二）第二九二頁背面），顯
        見另案被告蕭登標購買之價格較市價便宜。若以一甲地一千萬元之價格換算
        ，枋樹腳段第一九五之三號土地每平方公尺之價格約為一千零三十元，與被
        告林滄賢所核估每平方公尺一千一百元之價格差距甚小，是被告林滄賢所估
        定之價格雖較另案被告蕭登標之買賣價格為高，惟該價格應與時價相當。再
        者，被告林滄賢核估之擔保品之時價為七百七十七萬一千五百元，而核貸之
        金額為五百萬元，核貸率約為百分之六十五，惟並未扣除增值稅，對此被告
        林滄賢於本院審理時供稱：因枋樹腳段第一九五之三號之土地，地目是田，
        而證人即出賣人卯○○與證人即該筆土地之名義買受人Ｊ○○均為自耕農，
        因符合農業發展條例第二十七條之規定，故不須扣增值稅等語（見本院卷（
        四）第七八五頁），證人Ｊ○○於本院審理時亦證稱：其係自耕農等語（見
        本院卷（一）第一二七頁），而枋樹腳段第一九五之三號之土地地目為田，
        有地價謄本一份附於本院卷可按。依農業發展條例第二十七條規定，農業用
        地在依法作農業使用期間，移轉與自行耕作之農民繼續耕作者，免徵土地增
        值稅，而在免稅之範圍之耕地，包括依都市計畫編為農業區、保護區之「田
        」、「旱」地目之土地，此有嘉義縣市稅捐稽徵處依照修正農業發展條例第
        二十七條申請免徵土地增值稅須知影本一份附於本院卷可佐（見卷（一）第
        八五頁），本件證人Ｊ○○既為自耕農，而其所受移轉之枋樹腳第一九五之
        三號土地之地目又為「田」，自符合農業發展條例第二十七條免徵土地增值
        稅之規定。是被告林滄賢依該筆土地時價，未扣除增值稅，核貸百分之六十
        五，貸予被告戌○境五百萬元，核與上開竹崎農會舊估價辦法之規定：擔保
        放款值最高以時價扣除按「時價」計算之應計增值稅後之百分之九十為準，
        不知時價時，其放款值最高以公告現值扣除按公告現值計算之應計土地增值
        稅後之百分之九十為準。符合農業發展條例第二十七條規定免徵土地增值稅
        條件之土地，得免予扣除土地增值稅之規定無違。另按刑法第三百四十二條
        之背信罪係以損害本人之財產或其利益為構成要件之一，此有最高法院二十
        九年上字第八二０號判例可資參照。查本件被告戌○境上開五百萬元之貸款
        ，業因被告戌○境與證人Ｊ○○於八十七年十月十四日清償所積欠之全部本
金、利息合計五百一十四萬六千八百四十六元，此有債務清償證明書影本一
        份、竹崎農會交易明細表影本一份附於本院卷可憑（見卷（四）第八０三至
        八０九頁），故竹崎農會就本件貸款並未受有損害。此外，再參酌本件貸款
        被告戌○境係申貸八百萬元，而被告林滄賢僅核貸五百萬元，其間之差距有
        三百萬元，益徵被告林滄賢並無為自己或第三人不法之利益，或損害本人利
        益之意圖，是其應無違背任務，高估擔保品超貸之背信犯行。
  （五）另案被告蕭登標於八十四年七月間，提供沙坑段第二００、六三三之七號之
        土地設定抵押權為共同擔保，以被告戌○境為貸款人頭，向竹崎農會申請貸
        款；於同年月間以覆鼎金段第一二００之一、第一二００之十號土地設定抵
        押權為擔保，亦以被告戌○境為貸款人頭，向竹崎農會申請貸款。經被告即
        負責該二筆貸款案徵信業務之林滄賢探訪上開沙坑段之二筆土地與上開覆鼎
        金段二筆土地附近農民訪價，並參考公告現值，核估之後，估定上開沙坑段
        二筆土地之時價均為每平方公尺五百六十元，上開覆鼎金段二筆土地之時價
        均為每平方公尺五百五十元，以上開沙坑段二筆土地共同擔保，核貸被告戌
        ○境二百二十萬元，放款率為百分之九十；以上開二筆覆鼎金段土地之持分
        三分之一共同作為副擔保，核貸被告戌○境六百三十萬元，放款率為百分之
        九十之事實，業據被告林滄賢於本院審理時供述甚詳（見本院卷（一）第六
        七頁背面至六八頁；卷（四）第七八五頁至該頁背面），並有借款申請書、
        放款批覆書、借據、不動產調查表、他項權利證書、抵押權設定契約書影本
        各二份附於偵查卷可參（見八十六年度偵字第四二六九號偵查卷第一三０至
        一三三頁、第一三八至一三九頁、第一四二至一四五頁、第一五一至一五二
        頁）。查貸款當時之上開沙坑段二筆土地之公告現值為每平方公尺三百五十
        元，上開覆鼎金段二筆土地之公告現值則為每平方公尺一百六十元，是被告
        林滄賢將上開沙坑段二筆土地之時價均核估為每平方公尺五百六十元，約為
        公告現值之一‧六倍，而其將上開覆鼎金段二筆土地之時價均核估為每平方
        公尺五百五十元，約為公告現值之三‧四倍，此有嘉義縣竹崎地政事務所地
        價謄本四份與不動產調查表影本二份分別附於本院卷（見卷（四）第七一二
    至七一五頁）及偵查卷（見八十六年度偵字第四二六九號偵查卷第一三二頁
        、第一四五頁）可稽。惟公告現值與市價顯有差距，係一般不動產市場交易
        之常態，且被告林滄賢對上開二筆沙坑段土地所核估之時價約為公告現值之
        一‧六倍，而對上開覆鼎金段二筆土地所核估之時價約為公告現值之三‧四
        倍，亦非差距甚大，而完全違背常理與交易習慣，自不得僅以被告林滄賢所
        評估之價格超過公告現值，即遽謂其有違法超估之背信事實，仍應視其是否
        違反竹崎農會舊估價辦法之規定而定。依竹崎農會舊估價辦法之規定，擔保
        放款值最高以時價扣除按「時價」計算之應計增值稅後之百分之九十為準，
        「時價」高於公告現值時，以時價為準，惟時價若低於公告現值時，仍以時
        價為準，其應計土地增值稅，應以時價減去規定地價（或前次移轉時之現值
        ）之金額按規定稅率計算之。無法獲知時價時，其放款值最高以公告現值扣
        除按公告現值計算之應計土地增值稅後之百分之九十為準。被告林滄賢於本
        院審理時供稱：上開沙坑段與覆鼎金段各二筆土地，其估價均係其至附近探
        訪農民而得，且該四筆土地均位於嘉義縣竹崎鄉，為竹崎農會之營業區域，
        其對行情較熟，故其並未參考買賣契約之價格，而係以其探訪之時價作為核
        估之價格等語（見本院卷（四）第七八五頁至該頁背面）。而上開沙坑段二
        筆土地，證人即出賣人丙○○於本院審理時證稱：該二筆土地之買賣價格為
        每甲一千零五十萬元，其土地面積係五分多，賣得之總價金為五百多萬元等
        語（見本院卷（二）第二九一頁背面），並有土地登記簿謄本二份附於本院
        卷可考（見卷（一）第一六四至一六七頁），換算之後，其交易價格約為每
        平方公尺一千零十九元；上開覆鼎金段二筆土地，證人即出賣人Ｈ○○於本
        院審理時證稱：其應有部分（持分）是六分之一，面積約一甲，總共賣得七
        百五十萬元，而當時該二筆土地若沒種水果，市價可能只有四、五百萬，但
        該二筆土地上有種水果，故賣七百五十萬元等語（見本院卷（一）第一三一
        頁及該頁背面），並有土地登記簿謄本二份附於八十八年度訴字第三六八號
        卷可按（見卷（一）第一七一至一七六頁、第一九八至二０一頁），換算之
        後，其交易價格約為每平方公尺七百七十一元，均較被告林滄賢所核估之時
        價為高。被告林滄賢對上開沙坑段二筆土地，以其所核估之時價每平方公尺
        五百六十元，乘以該二筆土地總面積五千一百五十二平方公尺，扣除應繳增
        值稅四十三萬二千七百六十八元後，乘以百分之九十之放款率，得到擔保放
        款總值為二百二十萬七千一百一十六元，核貸二百二十萬元；對上開覆鼎金
        段二筆土地，以其所核估之時價每平方公尺五百五十元，乘以該二筆土地供
        擔保應有部分（持分）三分之一之總面積約一萬九千四百四十八平方公尺，
        扣除應繳增值稅三百六十一萬七千三百二十八元後，乘以百分之九十之放款
        率，得到擔保放款總值為六百三十七萬一千一百六十四元，核貸六百三十萬
        元，此有借款申請書影本、放款批覆書影本、借據影本、不動產調查表影本
        、他項權利證明書影本、抵押權設定契約書影本各二份附於偵查卷（見八十
        六年度偵字第四二六九號偵查卷第一三０至一三二頁、第一三八至一三九頁
        、第一四二至一四五頁、第一五一至一五二頁）及地價謄本、土地登記簿謄
        本各四份附於本院卷可資佐證（見卷（一）第一七一至一七六頁、第一七九
        至一八八頁、第一九八至二０一頁），被告林滄賢對上開沙坑段二筆土地與
        覆鼎金段二筆土地之估價與核貸程序，均未違背竹崎農會舊估價辦法之規定
        。再參以上開沙坑段二筆土地與上開覆鼎金段二筆土地，竹崎農會向本院聲
        請強制執行，本院於八十七年五月二十六日下午，對上開沙坑段二筆土地進
        行第一次拍賣，其中沙坑段第二００號土地，本院所核定之拍賣底價為二百
        一十一萬三千元，沙坑段第六三三之七號土地，本院所核定之拍賣底價為九
        十七萬九千元，經核算後，沙坑段地二００號土地，本院第一次拍賣之底價
        約為每平方公尺六百零二元，沙坑段第六三三之七號土地，本院第一次拍賣
        之底價約為每平方公尺六百元，均較被告林滄賢對上開沙坑段二筆土地所估
        每平方公尺五百六十元為高；另本院亦於八十七年五月二十六日下午，對上
        開覆鼎金段二筆土地進行第一次拍賣，其中覆鼎金段第一二００之一號土地
        ，本院所核定之拍賣底價為八百五十四萬八千元，覆鼎金段第一二００之十
        號土地，本院所核定之拍賣底價為三百一十二萬二千元，經核算後，覆鼎金
        段第一二００之一號土地，本院第一次拍賣之底價約為每平方公尺六百元，
        覆鼎金段第一二００之十號土地，本院第一次拍賣之底價約為每平方公尺六
        百元，亦較被告林滄賢對上開覆鼎金段二筆土地所估每平方公尺五百五十元
        之價格為高，此有本院八十七年四月二十八日嘉院松民八七執誠字第二四一
        號公告影本、本院八十七年五月二日嘉院松民八七執實字第二四０號公告影
        本各一份附於本院卷可稽（見卷（三）第六０四至六０五頁、第五八一至五
        八二頁），此益徵另案被告林滄賢並無違法高估擔保品價格而超貸之犯行。
        被告林滄賢就其辦理被告戌○境上開二筆貸款部分，亦應無背信之犯行。
  （六）公訴人雖以農會信用部業務管理辦法第十條、第十二條之規定，而認一般人
        須申請加入為農會會員、贊助會員後，農會信用部始得辦理放款，故對非屬
        農會會員或贊助會員之人擬利用農會之會員或贊助會員充當貸款人頭向農會
        貸款時，農會信用部之放款承辦人員，如事先知悉該事實，依法均不得同意
        放款，否則即係違法放款，而被告林滄賢於辦理被告戌○境之貸款時，明知
        其係非竹崎農會會員之被告蕭登標之貸款人頭，竟仍核准貸款，因認被告林
        滄賢犯有背信罪嫌。惟按農會信用部業務管理辦法第十條第一項規定：「農
        會信用部不得對非會員辦理貸款」；而第十二條規定：「農會信用部辦理放
        款期限以短、中期為限。但資本支出及會員住宅之放款，最長不得超過二十
        年。農會信用部受託代放款事項及經政府專案核定之放款及消費性貸款不在
        此限。」，此有農會信用部業務管理辦法一份附於本院卷可稽（見卷一第一
        六三頁），由該二條規定之文義觀之，第十二條係有關農會放款期限之規定
        ，與農會信用部可否對非農會會員利用人頭戶貸款無關；而第十條僅規定不
        得對非會員貸款，並未明文禁止對會員充當人頭戶貸款，實無從由該二條之
        規定推得農會信用部之放款承辦人員，如事先知悉非會員利用農會會員為人
        頭戶貸款之事實，依法均不得同意放款，否則即屬違法放款之結論。且民法
        第八百六十條規定，稱抵押權者，謂對於債務人或第三人不移轉占有而供擔
        保之不動產，得就其賣得價金受清償之權，制度之設計，本即允許第三人提
        供不動產為債務人擔保，顯見在辦理擔保放款時，一般金融機構主要考慮者
        係擔保品之價值可否確保債權。是農會信用部業務管理辦法第十條第一項前
        段，係限制借款人資格，必須具有農會會員身份，並未限制擔保物提供人必
        須為會員；至於非農會會員利用會員身分貸款，以迴避前開第十條第一項之
        限制，在該會員同意配合辦理下，尚難遽以認定違反上開規定，惟其經辦人
        員如事先知情，是否構成背信之刑事責任，應不以違反上開辦法第十條第一
        項規定為主要考量因素，而宜審究其有無徵信不實致農會遭受損失之直接因
        果關係為斷，此主管機關財政部金融局亦持相同之見解（見該局八十九年七
        月四日台融局（三）字第八九二一三六七六號函，附於本院卷（四）第八二
        一頁）。因此，農會信用部之放款承辦人於擔保品已足夠，且申請貸款之人
        亦為農會會員之情形下核准貸款，應已合乎前開農會信用部管理辦法之規定
        ，並無違背任務之情形，自難僅因其事先知悉貸款戶係人頭戶即遽認其違背
        任務，公訴人僅以被告林滄賢於辦理被告戌○境之貸款時，明知其係非竹崎
        農會會員之另案被告蕭登標之貸款人頭，竟仍核准貸款，即認被告林滄賢違
        背任務，致生損害於竹崎農會，成立背信罪，並未進一步探究其是否確有為
        自己或第三人人不法利益之意圖，或損害本人利益之意圖？其估價或核貸程
        序是否違反竹崎農會之相關作業規定？似有未恰。
  （七）綜上所述，被告林滄賢於辦理另案被告戌○境之貸款時，並無為自己或第三
        人不法利益之意圖，或損害本人利益之意圖，且其相關之核貸程序均未違背
        竹崎農會之相關作業規定。雖竹崎農會因上開另案被告戌○境之三筆貸款，
        除以枋樹腳段第一九五之三地號土地為擔保之一筆五百萬元貸款，業因被告
        戌○境與證人Ｊ○○於八十七年十月十四日全部清償所積欠本金、利息合計
        五百一十四萬六千八百四十六元，未受有損失，已如前述外，其餘以覆鼎金
        段第一二００之一、一二００之十號二筆土地為擔保之一筆六百三十萬元貸
        款，經竹崎農會向本院聲請強制執行，第六次拍賣後，在六個月之期間內由
        案外人黃錦泉以三百八十二萬七千元應買，於八十八年四月十五日進行分配
        ，並經沖轉呆帳後，尚有本金三百零七萬九千八百十九元未受清償，此有本
        院八十七年十月十五日嘉院松民八十七執實字第二四０號公告影本、八十七
        年十一月十二日嘉院松民八十七執實字第二四０號公告影本、八十八年三月
        二十九日嘉院松民執實字第二四０號通知及所附強制執行金額計算書分配表
        影本與竹崎農會共用查詢單一份附於本院卷可稽（見卷（三）第五九一至五
        九五頁、第五七四頁）；以沙坑段第二００、六三三之七號二筆土地為擔保
        之一筆二百二十萬元貸款，經竹崎農會向本院聲請強制執行，第六次拍賣後
        ，在六個月之期間內，由案外人林振金、陳明和以一百四十八萬九千元應買
        ，於八十八年六月三十日進行分配，並經沖轉呆帳後，尚有本金八十四萬四
        千四百三十二元未受清償，此有本院八十七年九月二十九日嘉院松民八十七
        執誠字第二四一號公告影本、八十七年十月二十三日嘉院松民執誠字第二四
        一號公告影本、八十八年六月十六日嘉院松民執誠字第二四一號通知及所附
        強制執行金額計算書分配表影本各一份與竹崎農會共用查詢單一份附於本院
        卷可按（見卷（三）第六一四至六一九頁、第五九七頁），是竹崎農會因被
        告戌○境上開三筆貸款，計有三百九十二萬四千二百五十一元之本金未受清
        償，受有損失，惟此或係因被告戌○境上開三筆貸款後，因房地產景氣低迷
        及上開供擔保之沙坑段與覆鼎金段土地經本院六次拍賣始有人應買所致，尚
        難以此遽斷另案被告林滄賢有背信之犯行。被告林滄賢既於辦理被告戌○境
        之貸款時，並無為自己或第三人不法利益之意圖，或損害本人利益之意圖，
        且其相關之核貸程序均未違背竹崎農會之相關作業規定，亦未違背其任務，
        雖客觀上竹崎農會因上開二筆貸款受有損害，揆諸前開說明及判例要旨，尚
        難令其負背信之罪責。此外，復查無其他積極證據足資證明其有何背信犯行
        ，其自不成立背信罪。
參、按刑法第三百四十二條之背信罪，其犯罪之主體限於為他人處理事務之人，為因
    身分成立之罪，其共同實施或教唆幫助者，依同法第三十一條第一項規定，仍以
    共犯論，最高法院二十八年上字第三０六七號判例要旨參照。故非為他人處理事
    務之人與為他人處理事務之人共犯背信罪者，必須具備身分關係之為他人處理事
    務之人成立犯罪，始成立背信罪之共犯，否則，非為他人處理事務之人將因不具
    備身分關係而無由成立背信罪。查被告申○○、丑○○、Ｆ○○、Ｍ○○、Ｌ○○、丁○○、壬○、玄○○、宇○○、寅○○並非為水上農會處理事務之人；被
    告戌○境亦非為竹崎農會處理事務之人，公訴人以另案被告蕭登標及被告申○○
    、丑○○、Ｆ○○、Ｍ○○、Ｌ○○、丁○○、壬○、玄○○、宇○○、寅○○
    與為水上農會處理事務之被告辰○○、甲○○、Ｋ○○及未○○間有犯意聯絡及
    行為分擔；另案被告蕭登標及被告戌○境與為竹崎農會處理事務之被告林滄賢間
    有犯意聯絡與行為分擔；因而認被告申○○、丑○○、Ｆ○○、Ｍ○○、Ｌ○○
    、丁○○、壬○、玄○○、宇○○、寅○○、戌○境涉有共同連續背信罪行，惟
    為水上農會處理事務之被告辰○○、甲○○、Ｋ○○、未○○及為竹崎農會處理
    事務之被告林滄賢既不成立背信罪，已如前述，依上開說明，被告申○○、丑○○、Ｆ○○、Ｍ○○、Ｌ○○、丁○○、壬○、玄○○、宇○○、寅○○及戌○
    境亦無從成立背信罪之共同正犯。此外，本院復查無其他積極證據，足資證明被
    告辰○○、甲○○、Ｋ○○、未○○、申○○、丑○○、Ｆ○○、Ｍ○○、Ｌ○○、丁○○、壬○、玄○○、宇○○、寅○○、林滄賢及戌○境涉有公訴人所指
    之共同背信罪嫌，本件應屬不能證明被告犯罪，爰對被告辰○○、甲○○、Ｋ○○、未○○、申○○、丑○○、Ｆ○○、Ｍ○○、Ｌ○○、丁○○、壬○、玄○○、宇○○、寅○○、林滄賢及戌○境均為無罪之諭知。
乙、不受理部分
壹、公訴意旨略以：被告即水上農會信用部主任午○○與被告即該農會總幹事辰○○
    、被告即該農會放款業務承辦人甲○○、Ｋ○○、未○○等五人，於八十二年六
    月間某日與另案被告蕭登標（業經臺灣高等法院台南分院另案審結），共同基於
    概括之犯意聯絡，意圖為自己不法之利益及損害該農會之利益。因另案被告蕭登
    標為籌措資金而擬向水上農會貸款，又依規定非農會會員不得向農會貸款，且辦
    理放款時，如事先知悉會員充當其他非會員之貸款人頭時，縱使有提供足額之擔
    保品，亦不得放款。被告午○○等人明知此，於另案被告蕭登標與被告辰○○利
    用另案被告蕭登標父親即證人Ｊ○○及友人之土地，尋找具有水上農會會員資格
    之人充當貸款人頭時，被告午○○於辦理放款手續過程中，仍加以掩護。而連續
    於（一）、八十二年六月間某日，另案被告蕭登標因與被告申○○合買崎子頭段
    第一六四及一七二號之土地（登記在被告申○○之親戚案外人傅春和名下），另
    案被告蕭登標需出資約四千萬元，因無資金，乃協議以該二筆土地供擔保，由被
    告申○○尋得被告即水上農會會員戊○○與丑○○二人充當貸款人頭，計以被告
    戊○○之名義申請貸款二千萬元，後水上農會核准貸與一千九百五十萬元，以被
    告丑○○之名義申請貸款二千萬元，後水上農會核准貸得一千八百五十萬元，共
    計三千八百萬元。（二）、於八十二年七月間某日，另案被告蕭登標利用其父Ｊ
    ○○名義所購買而登記在案外人Ａ○○名下之頂寮段第一二七、一二七一、一
    二七一之一、一二七二、一二七三、一二七五、一二七六、一二七七、一二七八
    、一五二七、一五二八及一五二九號之土地十二筆及坐落頂寮段建號第十六號之
    建物供擔保（起訴書漏載頂寮段第一二七五、一二七六、一二七七、一五二七、
    一五二八號五筆土地及頂寮段建號第十六號建物一棟），由另案被告蕭登標本人
    或託人尋得被告即水上農會會員Ｆ○○、Ｍ○○、Ｌ○○、庚○○（業已於八十
    八年八月十一日死亡）、丁○○及壬○為貸款人頭，向水上農會申辦貸款，計以
    被告Ｆ○○名義貸得一千九百萬元，被告Ｍ○○名義貸得二千零五十萬元，被告
    Ｌ○○名義貸得二千零五十萬元，被告庚○○名義貸得二千萬元、被告丁○○名
    義貸得二千萬元、被告壬○名義貸得二千萬元，總計貸得一億二千萬元，均由另
    案被告蕭登標領取使用，並繳納利息。（三）、於八十四年六月間某日，另案被
    告蕭登標利用登記於案外人Ｅ○○名下坐落沙坑段（下簡稱沙坑段）第一七八、
    一七九、二二、二二三、二二四、二二五、二二六、二二七、二二九、六三０
    、六三０之一、六三一、六三三之二、六三三之三、六三三之六、六二八號及覆
    鼎金段（下簡稱覆鼎金段）第一一七五之四號十七筆土地（起訴書漏載沙坑段第
    六三０、六三０之一、六三一號及覆鼎金段第一一七五之四號四筆土地）供擔保
    ，由其尋得被告即水上農會會員玄○○與宇○○為貸款人頭，並委由知情且同有
    犯意聯絡之被告即代書寅○○負責向水上農會申辦貸款，計以被告玄○○名義貸
    得二千九百萬元，被告宇○○名義貸得二千三百萬元（申請貸款額為三千萬元）
    ，而貸得之款項由證人Ｃ○○與被告寅○○領取，部分償還另案被告蕭登標所積
    欠被告寅○○之欠款，致生損害於水上農會，因認被告午○○、戊○○、庚○○
    與被告辰○○、甲○○、Ｋ○○、未○○、申○○、戊○○、丑○○、Ｆ○○、
    Ｍ○○、Ｌ○○、丁○○、壬○、玄○○、宇○○、寅○○、另案被告蕭登標涉
    有共同連續背信罪嫌。
貳、按被告死亡者，應諭知不受理之判決，並得不經言詞辯論為之，刑事訴訟法第三
    百零三條第五款、第三百零七條分別定有明文。經查被告午○○業於八十八年八
    月三日死亡；被告庚○○業於八十八年八月十一日死亡；被告戊○○於八十九年
    七月六日死亡，此有戶籍謄本三份附於本院卷可稽（見卷（五）第八八０頁、第
    八七六頁、第八七四頁）可稽，依上開規定，爰不經言詞辯論，諭知不受理之判
    決。
丙、據上論斷，應依刑事訴訟法第三百零一條第一項、第三百零三條第五款、第三百
    零七條，判決如主文。
本案經檢察官陳美君到庭執行職務
中      華      民      國    九十      年      五      月     十七     日
                  臺灣嘉義地方法院刑事第二庭
                                  法  官  林  坤  志
右正本證明與原本無異。
如不服本判決，應於判決送達後十日內向本院提出上訴狀( 應附繕本 )。
中      華      民      國    九十     年      五      月     十七      日
                                  書記官  李  子  英


司法院資訊處製作；財團法人民間司法改革基金會備份。
